臺灣高雄地方法院刑事判決　　　　　　　96年度易字第2941號
公　訴　人　臺灣高雄地方法院檢察署檢察官
被　　　告　丙○○
上列被告因恐嚇取財等案件，經檢察官提起公訴（96年度偵緝字
第2898號），本院判決如下：
    主  文
丙○○犯恐嚇取財未遂罪，處有期徒刑捌月。
    事  實
一、丙○○（原名鍾耀德）積欠地下錢莊債務，經濟狀況非佳，
    又取得乙○○（已經臺灣高雄地方法院檢察署發布通緝）所
    交付之如附表所示以甲○○為發票人之本票1 紙（該本票係
    乙○○於民國93年12月19日，以甲○○如不簽下本票，其家
    人將有生命危險等事項恐嚇甲○○，並要求甲○○簽立），
    雖明知甲○○並未積欠其債務，仍數次至甲○○住處，試圖
    向甲○○索取金錢未果，竟即意圖為自己不法所有，於民國
    94年2 月2 日上午8 時持上揭本票（起訴書誤載為本票影本
    ，應逕予更正），至甲○○任職之位於高雄縣大社鄉○○路
    402 號之三芳公司大門守衛室守候，見甲○○下班行經守衛
    室大門正欲離去，即先上前用手拉住甲○○使其無法離開，
    再將甲○○拉至守衛室內靠牆處，徒手毆打甲○○臉頰數下
    ，造成甲○○左臉挫傷，並接連質問甲○○「為何不還錢、
    何時還錢」等語，致甲○○心生畏懼，後因員警接獲報案，
    到現場處理始未能得逞。
二、案經甲○○訴由高雄市警察局楠梓分局報請臺灣高雄地方法
    院檢察署檢察官偵查起訴。
    理  由
壹、證據能力方面：
一、按被告以外之人於偵查中向檢察官所為之陳述，除顯有不可
    信之情況者外，得為證據，刑事訴訟法第159 條之1 第1 項
    定有明文，本件證人甲○○、唐鍾麗琴於96年9 月10日偵查
    中之陳述，均於證述前具結，亦無證據顯示檢察官在偵查時
    有不法取供之情形，且據證人做成證據之外部情狀，亦無證
    據顯示上開證述有顯不可信之情況，揆諸首揭說明，證人甲○○、唐鍾麗琴於偵查中之證述應有證據能力。
二、按被告以外之人（包括證人、鑑定人、告訴人、被害人及共
    同被告等）於審判外之陳述雖不符刑事訴訟法第159 條之1
    至之4 等4 條之規定，而經當事人於審判程序同意作為證據
    ，法院審酌該言詞陳述或書面陳述作成時之情況，認為適當
    者，亦得為證據，刑事訴訟法第159 條之5 第1 項定有明文
    。經查，證人甲○○、唐鍾麗琴於警詢、檢察事務官詢問時
    所為陳述及卷附之建仁醫院診斷證明書1 紙，性質雖均屬傳
    聞證據，惟前開證據均查無符合同法第159 條之1 至之4 等
    前4 條之情形，而檢察官、被告均已知悉證人甲○○、唐鍾
    麗琴之陳述，及前開診斷證明書均屬傳聞證據，而於本院準
    備程序中均同意作為證據，本院審酌上開筆錄作成時，並無
    不當取供之情形，而前該診斷證明書作成之外部情狀，並無
    人情施壓或干擾，亦無其他不適之情形，認為以前開資料作
    為本案之證據均屬適當，是認均具有證據能力。
貳、實體部分：
一、訊據被告甲○○固坦承有於前揭時地向告訴人甲○○討債，
    並毆打告訴人數下，惟矢口否認有何前揭恐嚇取財未遂犯行
    ，辯稱：伊是因乙○○曾向伊包車，積欠伊數萬元，就就給
    伊告訴人開立之前揭本票1 紙，說可以自己去向告訴人要錢
    ，伊不清楚告訴人與乙○○實際之借貸情形為何，又伊當天
    係在三芳公司守衛室等候告訴人下班，見到告訴人一出來就
    叫住他，並拿本票過去，但告訴人先推伊，雙方有發生拉扯
    ，伊才徒手打告訴人臉頰幾下云云。經查：
  (一)被告有於前揭時、地，將告訴人強拉至牆邊，使其不能自由
    離去，在接連徒手毆打告訴人數下，並接連以「為何不還錢
    、何時還錢」等語恫嚇要求告訴人支付金錢之事實，業經證
    人即告訴人甲○○到庭證稱：那天正要從三芳公司下班，進
    入大門守衛室正欲離開，被告見其走來，就拉住其胸口前衣
    服，將其拉至公司守衛室旁邊的角落要其還錢，並徒手毆打
    其腹部、頭部等部位等語（見本院卷第49、50頁），甚為明
    確，且告訴人陳稱其遭被告毆打部位，復與其所受傷勢相符
    ，此有建仁醫院診斷證明書1 紙在卷可資佐證（見警卷第24
    頁）。從而，被告有於前揭時地強拉告訴人，使其不能自由
    離去，又徒手毆打告訴人，並出言恫嚇告訴人支付金錢之行
    為，應堪認定。
  (二)被告雖僅承認其有持前揭本票向告訴人索討金錢，與告訴人
    發生拉扯，並徒手毆打告訴人數下等情，而辯稱其僅係與被
    害人發生拉扯云云。惟查，當日告訴人僅經由守衛室步行出
    公司大門口正欲下班，而非事先與被告約於該處見面，又告
    訴人原本僅聽聞被告向其索討債務，至當天告訴人始第一次
    親眼看見被告一節，亦據告訴人於警詢及本院審理時證述屬
    實（見警卷第8 、9 頁，本院卷第46、47頁），且為被告自
    承在卷，則衡之常情，告訴人豈有不待被告先開口表明其目
    的，且完全不問明被告來意，或先觀察被告言行舉措，即先
    動手推拉被告之理，是以被告前揭辯詞，自不足採。
  (三)再被告以前揭直接對告訴人身體施暴，並對告訴人恫稱：「
    為何不還錢、何時還錢」之方式，向告訴人索討金錢，雖以
    要求對方「償還欠款」為名，惟告訴人實際上並未積欠被告
    債務，而「追討債務」亦係一般勒索錢財常用之託詞，而蘊
    含有如予拒絕，即對對方不利之意思，並參以被告已以「討
    債」為名，尋找告訴人數次，並曾至告訴人住處留下字條稱
    「甲○○：你再不出面處理欠我的兩百一拾萬我會死的很難
    看會自殺拜託還我錢」等語，而告訴人在接獲前揭字條後數
    日，果遭被告以前揭對其身體施以強暴及言語恫嚇方式索討
    金錢，衡之一般常情，在身體已直接受到傷害之情形下，自
    足使人心生畏懼，甚為明確。
  (四)又被告雖辯稱：其不清楚告訴人與乙○○間之借貸關係，只
    是因為乙○○積欠車資，說可以直接拿前揭本票向告訴人要
    債，才持前揭本票向告訴人要錢云云。惟查，告訴人從未積
    欠被告債務，被告仍持前揭面額210 萬元之本票向告訴人索
    討金錢，已如前述，而證人即告訴人甲○○已到庭證稱：被
    告向其追討金錢時，均聲稱其欠被告金錢，要其趕快還錢，
    從未提到要幫乙○○討債等語（見本院卷第47頁）；再被告
    於94年2 月3 日警詢時，堅稱其曾經由朋友乙○○之介紹，
    借款210 萬元予告訴人，金錢來源係其自行籌措55萬、其父
    親出85萬，及向阿楠仔、阿楠仔之妻分別借得30萬與40萬元
    云云（見警卷第18頁），至96年7 月18日通緝到案，於受檢
    察官訊問時，始承認告訴人並未積欠其債務之事實，倘被告
    確實為乙○○索討債務，且主觀上僅為釐清乙○○與告訴人
    之借貸關係，別無其他不法目的，則其於警察局受調查時，
    只要將實情據實向警員陳述，即可請員警協助查證告訴人是
    否確實積欠乙○○債務，並解決相關債務糾紛，又何須憑空
    杜撰上揭說詞，誆稱其貸予告訴人210 萬元，足見其當時所
    表現之行為，與「幫他人索討債務」情狀，實相去甚遠。又
    按本票為由發票人簽發一定金額，在指定到期日，由自己無
    條件支付與受款人或執票人之有價證券，本票未記載受款人
    者，以執票人為受款人，又執票人向本票發票人行使追索權
    時，得聲請法院裁定後強制執行（票據法第3 條、122 條第
    3 項、123 條），因此再社會交易實務上，本票常有作為債
    權之擔保，或藉此取得對債務人執行名義等功能，對債權人
    自有相當程度之重要性，一般除非債權已獲得滿足，自無任
    意將本票交付他人之理，本案被告自承乙○○僅積欠被告約
    3 、4 萬元車資，而上開本票面額則高達210 萬元，且未記
    載受款人姓名，則如乙○○確實對告訴人有如此高額之債權
    ，竟即隨意將上開本票交付被告，表示被告可直接向告訴人
    要債，卻又未與被告約定要得金錢後，應如何將剩餘之金錢
    歸還乙○○之方式，已與常情有違；又觀諸上開本票簽發日
    期在被告自稱乙○○交付本票之日前約1 個月，如乙○○當
    時有能力貸予告訴人210 萬元，只要直接償還積欠被告之包
    車車資即可，何須以將上開本票交由被告向告訴人索取金錢
    之間接方式，償還僅僅3 、4 萬元之車資，亦顯與事理不符
    ；參以被告學歷為專科肄業，職業為計程車司機（見警詢筆
    錄受詢問人基本資料欄），具一般智識程度，應不致在前述
    諸多不合常理情形下，仍誤信乙○○與告訴人確實有借貸關
    係，而為乙○○向告訴人討債。是被告所辯其純粹為乙○○
    討債，非為自己不法所有云云，均為避重就輕之詞，不足採
    信，應堪認被告係意圖為自己不法之所有，而向告訴人索討
    金錢。
  (五)綜上所述，本案被告有於前揭時地將告訴人強拉至牆角，使
    其不能自由離去，再意圖為自己不法所有，接連以徒手毆打
    及言語恫嚇之方式，恐嚇告訴人交付金錢，並致告訴人受前
    揭傷害等事實，均堪認定。本案事證明確，被告犯行已經證
    明，應予依法論科。
二、按行為後法律有變更者，適用行為時之法律，但行為後之法
    律有利於行為人者，適用最有利於行為人之法律，刑法第2
    條第1 項定有明文。再按就法律變更，比較時應就罪刑有關
    之共犯、未遂犯、想像競合犯、牽連犯、連續犯、結合犯，
    以及累犯加重、自首減輕暨其他法定加減原因（如身份加減
    ）與加減例等一切情形，綜其全部罪刑之結果而為比較（最
    高法院95年度第8 次刑庭會議決議參照）。本件被告犯前揭
    犯行後，刑法前於94年2 月2 日修正公佈，並於95年7 月1
    日施行，經查：關於罰金刑最低數額之規定，依修正前刑法
    第33條第5 款規定，及依現行法規所定貨幣單位折算新臺幣
    條例規定折算後，最低額為銀元1 元即新臺幣3 元，依修正
    後刑法第33條第5 款規定，最低額則為新臺幣1,000 元，經
    比較結果，應以行為時法即修正前刑法規定對被告較為有利
    。從而，本院經比較適用結果，認以修正前刑法規定對被告
    較為有利，是本案應修正前刑法罰金刑之規定論處。
三、論罪科刑部分：
  (一)按刑法上所稱之「恐嚇」，固係指以危害通知他人，使該人
    主觀上生畏怖心之行為，然此危害之通知，並非僅限於將來
    ，其於現時以危害相加者，亦應包括在內。因是，恐嚇之手
    段，並無限制，其以言語、文字為之者無論矣，即使出之以
    強暴、脅迫，倘被害人尚有相當之意思自由，而在社會一般
    通念上，猶未達於不能抗拒之程度者，仍屬本罪所謂「恐嚇
    」之範疇。至於危害通知之方法，亦無限制，無論明示之言
    語、文字、動作或暗示之危害行為，苟已足使對方理解其意
    義之所在，並足以影響其意思之決定與行動自由者均屬之。
    故其與強盜之區別，端在所為之強暴、脅迫，其於社會一般
    通念上，是否足以抑制被害人之意思自由，至於不能抗拒，
    以為財物之交付為斷，倘其尚未達到此一程度，雖係意圖為
    自己不法之所有而出之以強暴、脅迫，亦僅應成立恐嚇取財
    罪（最高法院80年度第4 次刑事庭會議決議、81年度臺上字
    第867 號判決參照），本案被告以前揭方式直接對告訴人身
    體施以強暴，惟其毆打告訴人數下，應尚未達完全抑制告訴
    人意思自由程度。是核被告所為，係犯刑法第346 條第1 項
    恐嚇取財罪、第304 條第1 項強制罪、第277 條第1 項傷害
    罪。又被告已著手於恐嚇取財犯行，因員警介入處理而不遂
    ，為未遂犯，應依刑法第25條第2 項規定，按既遂犯之刑減
    輕其刑（被告犯罪後，刑法關於未遂犯之規定，固有修正，
    然因僅屬條項之變動，其實質內容並未變更，故非刑法第2
    條第1 項所稱「行為後法律有變更」之情形，自無新舊法比
    較適用之問題，應逕行適用裁判時法律）。再被告接連毆打
    告訴人數下，同時並以言語恫稱：「為何不還錢，何時還錢
    」等語，乃基於同一恐嚇取財、傷害犯意，在同一地點，及
    密切相近之時間，接續為之，應僅論以一恐嚇取財、傷害罪
    。又被告該等行為除影響告訴人意思自由外，更造成告訴人
    身體受傷結果，而同時觸犯前揭3 罪，乃以一行為犯數罪名
    ，應依刑法第55條規定，從重依恐嚇取財未遂罪處斷。
  (二)爰審酌被告正值青壯之年，不思以正當方法取得財物，竟以
    前揭對他人身體施強暴之恐嚇手段欲取得他人財物，致告訴
    人心裡受有極大恐懼，惡性非輕，及犯案動機、所欲取得之
    財物金額，與其犯後飾詞否認犯罪，僅坦承部分犯行等一切
    情狀，量處如主文所示之刑。至被告犯罪雖在96年4 月24日
    之減刑基準日以前，惟其前於94年間為臺灣高雄地方法院檢
    察署通緝，而於中華民國九十六年罪犯減刑條例施行後之96
    年7 月18日始緝獲歸案，自非該條例第5 條所稱「於96年12
    月31日以前自動歸案」情形，依法不得減刑，附此敘明。另
    扣案如附表所示之本票1 紙，雖係被告為本案犯行所用之物
    ，惟該紙本票既為乙○○所有，又無證據證明乙○○已將該
    本票所有權移轉予被告，是爰不予宣告沒收，亦予敘明。
三、公訴意旨另以：被告基於意圖為自己不法所有之概括犯意，
    先於94年1 月24日上午5 時許至甲○○與母親唐鍾麗琴位於
    高雄市○○區○○路118 巷99號同住之住家，潑灑油漆及冥
    錢，使人心生畏懼；又於94年1 月29日上午11時30分許，在
    上揭住處留下恐嚇字條，字條寫明「甲○○：你再不出面處
    理欠我的兩佰一拾萬我會死的很難看會自殺拜託還我錢」，
    並留有丙○○當時靠行「雄風無線」計程車行的聯絡名片1
    紙。因認被告前開行為，亦涉犯恐嚇取財未遂罪嫌等語。經
    查：
  (一)按被告未經審判證明有罪確定前，推定其為無罪；又犯罪事
    實應依證據認定之，無證據不得認定犯罪事實；又不能證明
    被告犯罪者，應諭知無罪之判決，刑事訴訟法第154 條第1
    項、第2 項及第301 條第1 項分別定有明文。又事實之認定
    ，應憑證據，如未能發現相當證據，或證據不足以證明，自
    不能以推測或擬制之方法，為裁判基礎（最高法院40年度臺
    上字第86號判例參照）。另認定犯罪事實所憑之證據，雖不
    以直接證據為限，間接證據亦包括在內；然而無論直接或間
    接證據，其為訴訟上之證明，須於通常一般之人不致有所懷
    疑，而得確信其為真實之程度者，始得據為有罪之認定，倘
    其證明尚未達到此一程度，而有合理之懷疑存在時，即無從
    為有罪之認定，亦有最高法院76年度臺上字第4986號判例可
    資參照。況刑事訴訟法第161 條第1 項亦規定，檢察官就被
    告犯罪事實，應負舉證責任，並指出證明之方法，是檢察官
    對於起訴之犯罪事實，應負提出證據及說服之實質舉證責任
    ，倘其所提出之證據，不足為被告有罪之積極證明，或其指
    出證明之方法，無從說服法院以形成被告有罪之心證，基於
    無罪推定之原則，自應為被告無罪判決之諭知（最高法院92
    年度臺上字第128 號判例參照）。
  (二)公訴意旨認被告涉有前揭犯行，無非係以告訴人甲○○與被
    害人即告訴人甲○○之母唐鍾麗琴之指證，告訴人家門口照
    片2 張、被告所有扣案之「雄風無線」計程車名片，及恐嚇
    字條各1 張為其主要論據。被告則堅決否認有何前揭犯行，
    辯稱：其並未於前揭時間到告訴人家中潑灑油漆、冥紙，又
    其雖然留下前揭字條，但留下該張字條的意思是說，如告訴
    人不還錢，其就會被人逼債，自己會死的很難看等語。
  (三)就前揭告訴人家門口於94年1 月24日遭人潑灑油漆一節，告
    訴人及證人唐鍾麗琴均證稱：其未看到潑灑油漆、冥紙的人
    ，不知道是何人所做的等語（見96年度偵緝字第2898號卷第
    19、20頁，本院卷第46頁），是並無任何直接證據證明被告
    涉有該犯行，又被告雖自承其於94年1 月起，持前揭本票向
    告訴人索討金錢，且在同年1 月29日有到告訴人家留下車行
    名片及紙條1 張等情，惟查，告訴人簽立該紙本票之緣由，
    乃唐鍾麗琴最早於93年11月19日收到不明人士交付內裝有6
    顆子彈之恐嚇信件，後於同年12月15日，乙○○在路上攔下
    告訴人，向其表示「我知道送你6 顆子彈的人，你要小心點
    ，改天再告訴你！」等語，又於同年月21日，乙○○撥電話
    邀約告訴人至楠梓路旁清豐公園見面，並以告訴人家人有生
    命危險等理由，要求告訴人簽立本票，告訴人因而心生畏懼
    ，始簽下前揭本票等事實，有告訴人94年1 月18日警詢筆錄
    在卷可證（見警卷第4 至6 頁）。而告訴人除指證乙○○之
    外，復證稱其並未看到被告有參與前揭寄送子彈或要求告訴
    人簽立本票之行為（見96年度偵緝字第2898號卷第20頁），
    是亦無其他事證足以推認前揭潑油漆、灑冥紙行為當然係被
    告所為，而檢察官復未能舉證證明被告有此部分之犯行，是
    被告所涉前揭犯行，尚屬無從證明。
  (四)又按刑法第346 條之恐嚇取財罪，以行為人有恐嚇之行為為
    必要，而所謂「恐嚇」行為，指以使人生畏怖心為目的，將
    加害生命、身體、自由、名譽、財產之事，通知於被害人而
    言（最高法院52年台上字第751 號判例參照），亦即行為人
    須對於被害人為惡害之通知，而該惡害通知，乃向被害人明
    確傳達將加害上述各種法益之意思表示行為，固不以明示為
    必要，尚包括以隱喻之方式，使他人得知惡害，惟仍以行為
    人之言語、舉動，依社會一般觀念，均認係惡害之通知，而
    足以使人心生畏怖為必要；又是否足以使人心裡感到恐懼，
    非概以被害人主觀感受為準，應綜合被害人之主觀認知，與
    行為人所傳達之恐嚇訊息內容、社會上一般人接獲該訊息會
    產生之心理感受等客觀情況加以衡量，而為判斷。若行為人
    所表示者，非以明示或暗示將加害生命、身體、自由及名譽
    等法益為內容，或被恐嚇者並未因此心生恐懼，則尚與該罪
    之構成要件有間，均不得以該罪相繩。經查：
    1.本案被告雖自承有留下計程車名片及內容為「甲○○：你
      再不出面處理欠我的兩百一拾萬我會死的很難看會自殺拜
      託還我錢」字條1 張，然觀諸該字條內容全文，均未直接
      表示要以何種方式加害於告訴人或其家人，已難認係將加
      害於告訴人或其家人之惡害通知。再僅對他人表示「如果
      不給錢自己會死得很難看」，既未表示要以何種方式對對
      方不利，則除非傳達之語氣兇惡，或伴有其他肢體動作，
      或佐以其他文字，暗示對方自己將鋌而走險，如予拒絕，
      即會遭其報復，客觀上可以推認該語句實際上是以暗示、
      隱喻之方式傳達將加害於被害人之訊息，否則「討不到錢
      自己就會死得很難看」至多僅是描述一個客觀之事實而已
      ，尚不得據此推認該文句即係將加害告訴人之惡害通知；
      本案被告雖於該張紙條上書寫「死」之文字，並特意將字
      體加大表現，然所傳達之訊息是否已該當於恐嚇之「惡害
      通知」，應就文章之整體內容觀之，而非斷章取義而為推
      測，經綜合全文文意以觀，前揭紙條文句中「死」既係針
      對被告自己而言，則被告應僅係以此強調如未能取得金錢
      自己將遭受不利之下場，以引起告訴人之注意，亦難據此
      即推認被告係以「死」字為暗示、隱喻，傳達將危害告訴
      人生命之惡害通知。
    2.再被告曾數度向告訴人或其家人索討金錢，惟除可證明被
      告於94年2 月2 日有以徒手毆打告訴人之強暴手段，向告
      訴人索討金錢，以及證人唐鍾麗琴曾於偵查中證稱：被告
      有到其家中要過錢，對其大小聲令其心裡很害怕，好像是
      94年1 月31日去的等語（見96年度偵緝字第2898號卷第27
      頁）之外，其餘告訴人向警察報案或於偵查中證述時，則
      均未提及被告在96年1 月29日留下前揭字條之日之前，即
      已使用恐嚇或暴力等不法手段（見各該警詢筆錄、訊問筆
      錄），且均查無證據證明被告除上揭行為外，尚有何以其
      他非法手段向告訴人索討金錢，是以亦無法以被告在94年
      1 月29日前，已對告訴人或其家人為恐嚇之行為，而推認
      被告於留下字條時，主觀上有恐嚇之犯意。
    3.從而，被告雖因經濟陷入困境，明知告訴人並未積欠其債
      務，仍向告訴人索討金錢，而有為自己不法所有之意圖，
      然其於96年1 月29日所留字條，既未以加害生命、身體、
      自由、名譽、財產之事對告訴人或其家人施以惡害之通知
      ，亦無法證明其有恐嚇犯意，則其所為自與恐嚇取財罪之
      構成要件尚有未符。
  (五)綜上所述，公訴人所舉證明方法，尚未達使本院得被告有罪
    之確信，此外，復查無其他積極證據足資證明被告有前揭恐
    嚇取財未遂犯行，本應就此部分為被告無罪之諭知，惟公訴
    意旨認此部分與前開有罪部分有連續犯之裁判上一罪關係，
    爰不另為無罪之諭知。
據上論斷，應依刑事訴訟法第299 條第1 項前段，刑法第2 條第
1 項前段、第346 條第3 項、第1 項、第304 條、第277 條第1
項、第25條第2 項、第55條，判決如主文。
本案經檢察官董秀菁到庭執行職務。
中　　華　　民　　國　　96　　年　　11　　月　　 7　　日
                  刑事第十七庭審判長法  官  洪能超
                                    法  官  李育信
                                    法　官  陳思帆
以上正本證明與原本無異。
如不服本判決，應於判決送達後10日內，向本院提出上訴狀。
中　　華　　民　　國　　96　　年　　11　　月　　 7　　日
                                    書記官  王高山
附表：
┌────┬──────────────────┬─────┐
│名稱    │  記載內容                          │  備  註  │
├────┼──────────────────┼─────┤
│本票1紙 │發票人：甲○○，票據號碼：NO954183號│          │
│        │，票載金額：210 萬元，發票日期：93年│          │
│        │12月21日                            │          │
└────┴──────────────────┴─────┘
